【裁判字號】    92,易,139
【裁判日期】    920430
【裁判案由】    詐欺
【裁判全文】
臺灣新竹地方法院刑事判決                          九十二年度易字第一三九號
    公  訴  人  臺灣新竹地方法院檢察署檢察官
    被      告  乙○○
右列被告因詐欺案件，經檢察官提起公訴（九十一年度偵字第六二五○號），本院判
決如左：
    主    文
乙○○無罪。
    理    由
一、公訴意旨略以：乙○○（原名莊賢昌）明知自有資力不足，所籌設經營之位在新
    竹市○○路○段一五六號「京城理容院」，需藉舉債支應，並無續營事業及償還
    高額借貸、票據債務能力，竟意圖為自己不法所有，基於詐欺之概括犯意，先後
    於民國八十七年六月間，計分三次，向甲○○借貸合計新臺幣（下同）一百九十
    萬元，供己周轉之用，惟其因恐己身債信能力不足遭拒，遂為圖增強清償債務擔
    保能力，藉以取信貸與人甲○○，遂在分次借得六十萬元、六十萬元及七十萬元
    之際，各簽發票載到期日為八十八年八月三日、八十八年十一月三日、八十九年
    二月三日，票面金額各為六十萬、六十萬及七十萬元之本票三紙，然在本票上之
    發票人國民身分證字號及地址欄內，則均列載「Ｚ000000000」、「新
    竹市○○街二十五巷五十二號」等虛偽資料，再持上開本票向甲○○佯以調借現
    款周轉，使吳女誤認可得藉由行使本票追索權，保障其獲償借貸債權，因之不疑
    有詐，分別將與上開本票三紙同額現金借予乙○○，嗣因上開本票已屆票載到期
    日，經甲○○向乙○○催討均未獲償，始知受騙，因認乙○○所為係犯刑法第三
    百三十九條第一項詐欺取財罪嫌。
二、按犯罪事實應依證據認定之，無證據不得推定其犯罪事實。又不能證明被告犯罪
    者，應諭知無罪之判決，刑事訴訟法第一百五十四條、第三百零一條第一項分別
    定有明文。又事實之認定，應憑證據，如未能發現相當證據，或證據不足以證明
    ，自不能以推測或擬制之方法，為裁判基礎（最高法院四十年臺上字第八六號判
    例參照）。復按告訴人之告訴，本以使被告受刑事訴追為目的，故其陳述是否與
    事實相符，自應調查其他證據，以資審認，苟其所為攻擊之詞，尚有瑕疵，則在
    此瑕疵未予究明以前，即不能遽採為斷罪之基礎（最高法院六十九年臺上字第一
    五三一號判決參照）。再者，認定被告有罪之事實，應憑證據，如未能發現相當
    之證據，或證據不足以證明，自不能以推測或擬制之方法，以為裁判之基礎；且
    認定事實所憑之證據，其為訴訟上之證明，須達於通常一般人均不致有懷疑，而
    得確信其為事實之程度者，始得據為有罪之認定，倘其證明尚未達到此一程度而
    有合理之懷疑存在時，尚難為有罪之認定基礎；另苟積極證據不足以為不利於被
    告事實之認定，即應為有利於被告之認定，更不必有何有利之證據，最高法院三
    十年上字第八一六號、四十年台上字第八六號、七十六年台上字第四九八六號判
    例分別揭有上旨，足資參酌。而刑法第三百三十九條第一項詐欺罪之成立，以意
    圖為自己或第三人不法所有，以詐術使人將本人或第三人之物交付為要件，所謂
    以詐術使人交付，必須被詐欺人因其詐術而陷於錯誤，若其所用方法，不能認為
    詐術，亦不致使人陷於錯誤，即不構成該罪，最高法院四十六年台上字第二六０
    號著有判例可資參循。又以當事人間信用為基礎之借貸關係，依一般社會經驗，
    如可預見事後無力清償或遲延清償之風險，縱令借款人屆期不為清償，如無積極
    證據足以認定其在借款之初即有藉之詐財之本意，尚難僅因有延後清償情事，即
    推定其必然自始蓄意行騙。
三、公訴人認被告乙○○涉犯詐欺罪嫌，係以：被告曾向告訴人借錢之事實，業據告
    訴人甲○○指訴歷歷，又被告簽發上開本票三紙所列載之國民身分證字號「Ｚ0
    00000000」及地址「新竹市○○街二十五巷五十二號」，經查均為戶政
    機關所無之虛偽資料，亦有法務部戶役政連結作業系統查詢資料在卷可憑，衡以
    被告仍知其須向告訴人甲○○借貸清償他項債務，縱其於借貸之時，確有飲酒情
    事，顯亦未達欠缺辨別事理程度，則其豈有誤載與自身關係重大年籍資料之可能
    等情，為其主要論據。
四、訊據被告固不否認有於前開時點向告訴人借款一百九十萬元，惟堅決否認有何詐
    欺取財犯行，辯稱略以：「告訴人於借貸當時已經知道我債信不良的事實，我是
    以理容院的收入償還債務，後來理容院被警察查獲之後，就停業，所以八月間他
    就要我補開本票給他，而因為喝醉酒，所以名字寫對身分證字號及地址等資料則
    寫錯，甲○○向我催討，我因為身體不好所以沒有工作，也沒有錢可以清償，之
    後發現三張本票資料有錯誤，我才在九十一年七月份的時候補開三十六張本票以
    換回這三張本票，我在十月份有清償第一張本票，因為她手上還有三十五張本票
    ，有錯的三張本票我已經換回來，我沒有詐欺的故意」等語。經查：
(一)、告訴人指稱：「被告向我借錢的時候，我告訴他說我沒有錢，他說被地下錢莊催
    錢很害怕，因為他一直拜託我，我一時心軟，所以就借給他錢週轉，我當時只知
    道他週轉不靈，他說等店內得以週轉時（生意好轉）再清償，被告都是分開借，
    向我拿了六十萬元之後，又向我拜託，所以我才又陸續總共借了他一百九十萬元
    ，他都一直求我，隔了兩個多月，他都沒有還錢也沒有開票，我想不妥，才去找
    他開票」等語（六二五○號偵卷第十四頁、四八一號偵卷第五頁、本院卷第十七
    頁、第十八頁、第三七頁），足認關於本案之發生，告訴人係明知被告遭受地下
    錢莊之追討，財務陷於困窘，因同情並為幫助被告度過難關，且信賴被告應有屆
    期清償之能力而為財產上之任意處分，尚非被告施用欺詐之手段而使告訴人陷於
    意思表示不自由而為財物之交付，自難謂告訴人因此有何陷於錯誤之可言。
(二)、被告供稱：「甲○○要幫助我繼續經營理容院，並以理容院的收入償還債務，理
    容院每月營收約三十萬元，但是後來我因為妨害風化，店就收了，所以沒錢還他
    」等語，而告訴人亦稱：「我忘了何時去工作的，但是我幫他煮了半年。我工作
    了三個多月之後，被告就開始向我借錢，這三個月內他每個月都有按月付我薪水
    」等語綦詳，足證被告於借貸之初，理容院正常經營，且員工之薪資照常給付。
    而告訴人復稱：「被告是三次錢拿了之後開票之前說要把理容院頂讓給我，因為
    我向他要錢都要不到」等語（本院卷第十九頁），參以被告所經營之「京城理容
    院」確於八十八年一月間始為警查獲違法情事，而被告亦因妨害風化案件由本院
    於八十八年六月三十日，以八十八年度易字第三一四號判決判處有期徒刑六月確
    定，有上揭判決書乙份在卷可稽（六二五○號偵卷第二八頁），益見被告向告訴
    人借貸其時尚未陷入無資力之狀態，僅係財務上有困難而已，惟其後因理容院為
    警查獲違法情事而結束營業，致無任何收入得以償還欠款，足徵被告於借款當時
    ，並非明知己身已無資力，猶使他人陷於錯誤而應允借款交付財物，故其主觀上
    即欠缺詐欺之犯意至明。
(三)、至關於被告簽發用以償債本票三紙所列載之國民身分證字號「Ｚ0000000
    00號」，及地址「新竹市○○街二十五巷五十二號」均為虛偽資料乙節，被告
    陳稱：「是八十七年六月份就交給我現金，但是本票是八月份補開」等語（本院
    卷第二十頁），而告訴人亦稱：「我是在六月份先交給他一百九十萬元，因為他
    都沒有還錢，所以到八月份請他補開本票」等語（本院卷第二十頁），足認被告
    係於分次取得借款總計一百九十萬元後，相隔約二月後始一次簽發三張本票用以
    清償，並非借款之初為取信告訴人，增強清償債務擔保能力而簽發本票，係因債
    務未能如數清償而應告訴人之請事後補開本票，並承諾本票屆期清償，然到期卻
    未依約履行，或故意填寫不實資料致告訴人無法行使權利，而令告訴人追償無著
    ，則被告此舉雖有違誠信，惟民事債務人應依誠實信用原則履行債務，根據一般
    交易常態，乃係當事人間不待積極承諾當然具有可信賴性之事實，除非債務人另
    以不法手段誤導債權人對於債信風險之判斷，尚不能因債務人表示將必依約履行
    而謂債權人陷於錯誤。況且債務人不履行之原因，在一般社會生活經驗上非只一
    端，即令在債之關係成立後惡意遲延，仍為違反契約之民事問題，不得遽與自始
    無意給付之財產犯罪行為相提並論。
五、綜上，被告所辯各節應堪採信，被告並無施用詐術使告訴人陷於錯誤而交付金錢
    ，是被告與告訴人二人間純屬民事借貸關係，被告因資金週轉超過預期而導致無
    法償還票款債務，無法免其民事責任，惟與詐欺取財罪之構成要件尚有未合，告
    訴人宜另循民事程序救濟之，自不得以被告未能清償債務而以刑法第三百三十九
    條第一項之詐欺罪相繩。從而，本案尚未達於通常一般之人均得確信其為真實之
    程度，而有合理性之懷疑存在，公訴人所提之證據，無從使本院形成有罪之確信
    ，此外，復查無積極證據足資證明被告涉有詐欺犯行，揆諸首揭判例意旨，既不
    能證明其犯罪，自應依法諭知被告無罪之判決。
六、據上論斷，應依刑事訴訟法第三百零一條第一項，判決如主文。
本案經檢察官邱朝智到庭執行職務。
中      華      民      國    九十二    年      四      月     三十     日
                                臺灣新竹地方法院刑事第二庭
                                    審判長法  官   王銘勇
                                          法  官   雷雅雯
                                          法  官   楊數盈
右正本證明與原本無異。
如不服本判決，應於判決送達後十日內向本院提出上訴狀( 應附繕本 )，上訴於臺灣
高等法院。
                                          書記官   沈藝珠
中      華      民      國    九十二    年      四      月     三十     日


司法院資訊處製作；財團法人民間司法改革基金會備份。
